臺灣高等法院高雄分院民事判決　　　　　 94年度上字第132號
上　訴　人　甲○○
訴訟代理人　蔡進清律師
被上訴人　　乙○○
訴訟代理人　許舜卿律師
上列當事人間拆屋還地事件，上訴人對於中華民國94年6 月30日
臺灣屏東地方法院93年度訴字第319 號第一審判決提起上訴，本
院於94年9月6日言詞辯論終結，茲判決如下：
    主  文
上訴駁回。
第二審訴訟費用由上訴人負擔。
　　事實及理由
一、被上訴人主張：坐落屏東縣竹田鄉○○段123-1 號地目田、
    面積1165平方公尺（93年11月23日地籍圖重測變更為竹田鄉
    ○○段329 號地目田面積1165.1平方公尺）；及同段123-3
    號地目旱面積891 平方公尺（94年5 月6 日分區調整為竹田
    鄉○○段330 號地目旱面積896.65平方公尺）（以下均稱為
    系爭土地），原為訴外人邱鼎乾所有，被上訴人於93年1 月
    15日經原法院民事執行處拍賣取得，並於93年2 月5 日登記
    為所有權人，上訴人在系爭地上所有之蘭花架，溫室占用範
    圍如原判決附圖所示A 、C 、D 無正當權源，爰依所有權人
    物上請求權之法律關係，請求上訴人拆除該地上物，將土地
    返還被上訴人（另附圖B 部分為原審被告廖學舜無權占有，
    經原審判命其拆除地上物交還土地予被上訴人，廖學舜未上
    訴而確定）。原審為被上訴人勝訴判決，上訴人上訴無理由
    ，其答辯聲明：(一)上訴駁回。(二)第二審訴訟費用由上訴人負
    擔。
二、上訴人則以：伊於81年間向系爭土地原所有權人邱鼎乾承租
    約400 坪搭建蘭花架養殖蘭花，約定租期10年，租金每月2,
    000 元，並一次付清，訂有書面租約，租期屆滿後伊繼續繳
    租金使用系爭土地，原地主並未表示反對，已成不定期租賃
    關係，被上訴人縱經原審法院拍賣而取得所有權，但拍賣亦
    屬買賣，依民法第425 條第1 項規定，買賣不破租賃原則，
    該租賃契約對於被上訴人仍繼續存在，伊自非無權占有。上
    訴人承租系爭土地，搭蘭花架及溫室，養殖蘭花顯然是「未
    施人工於他人土地上」依據司法院院字第738 號解釋及最高
    法院63台上字第1218號判例意旨，系爭租約非屬耕地租賃，
    而係租地建屋屬基地租賃，被上訴人欲終止租約，應受土地
    法第103 條規定之限制，被上訴人終止租約不生終止效力，
    上訴人並非無權占有，其訴請拆除地上物交還系爭土地應法
    所不許。又如原審認定，上訴人與原地主之租約屬耕地租賃
    關係，則關於租佃爭議，依耕地三七五減租條例規定，應先
    經調解及調處程序，本件被上訴人逕行提起本件訴訟，其起
    訴程序不合法，應依民事訴訟法第249 條第1 項第6 款規定
    ，以裁定駁回被上訴人之訴，原審為上訴人敗訴之判決，顯
    有違誤。其上訴聲明(一)原判決不利於上訴人部分廢棄。(二)前
    開廢棄部分，被上訴人第一審之訴及假執行之聲請均駁回。
    (三)第一、二審訴訟費用由被上訴人負擔。
三、本件兩造之爭點如下：
　(一)上訴人與系爭土地之原地主即訴外人邱鼎乾間之租賃契約究
　  係耕地租賃或基地租賃?
　(二)上開租賃關係是否已消滅?
　(三)被上訴人提起本件訴訟未先經調解、調處程序，其起訴是否
    違背程式或不備其他要件?
四、上訴人與系爭土地之原所有人邱鼎乾間81年間所訂之租約係
    耕地租賃而非基地租賃，其理由如下：
　1.上訴人主張上開租約係基地租賃而非耕地租賃，無非以伊承
　  租之初即係將承租之系爭土地搭建蘭花架及溫室，作為養殖
    蘭花出售，其栽種之方式係種於花器之內，而非耕作於土地
    之上，與一般耕地租賃是施人工於土地上者不同，核與耕地
    租賃之性質不符，實務亦採相同之見解，並引用司法院院字
    第738 號解釋、最高法院63年台上字第1218號判例及72年2
    月22日司法院第一廳72廳民一字第0119號法律座談研究意見
    為據。
　2.經查系爭土地其地目分別為田（原地號為竹田段123-1 ，重
　  測後為水源段329 號）及旱（原地號為竹田段123-3 號，分
    區調整後為水源段330 號），二筆地之使用類別均為農牧用
    地，有新舊土地登記謄本在卷可稽（原審卷9 、10頁，本院
    卷11、12頁）。依司法院院字第738 號解釋意旨稱：耕地租
    賃，以支付地租而耕作他人之農地為要件，所謂耕作，指目
    的在定期（按季、按年）收獲而施人工於他人之土地，以栽
    培農作物而言。另依最高法院82年台上字第1096號判例意旨
    謂：種植稻、麥、茶、桑等供食衣原料之植物，固為農作物
    ，即為改善居住、育樂環境而種植花卉樹種等園藝作物，以
    供出售者，既與造林有間，其所栽植之植物，係屬農業經營
    之一種，仍不失為農作物。按人類生活不斷往前提昇，農地
    之生產物非僅限於滿足食用所需，即為美化生活環境所需之
    各種花卉之生產、改良、均不失為更具經濟價值之農產品，
    在他人之農用土地上，設置蘭花架及溫室，培植蘭花出售營
    利，並支付租金予土地所有權人之契約，自屬耕地租賃，不
    因其係直接施人工於他人土地或間接施人工於他人之土地而
    別。則上訴人於81年間向系爭土地之原所有權人邱鼎乾承租
    系爭二筆土地中約400 坪之範圍，架設蘭花架及溫室培植蘭
    花，有租賃契約書及現場蘭花架、溫室等設備之照片，並經
    原審履勘現場，制作筆錄等在原審卷可證，依上開說明，自
    屬耕地租賃關係。
　3.上訴人所引最高法院63年台上字第1218號判例意旨作為系爭
　  租約非耕地租賃之依據，但查上開判例意旨係指承租人施人
    工於他人之土地，其目的為「經營造林」，核與司法院院字
    第738 號解釋耕作之目的在於定期（按季、按年）收獲農作
    物之要旨不符，故經營造林非耕地租賃。上訴人引用上開司
    法院院字第738 號及最高法院63年台上字第1218號判例抗辯
    系爭之租約非耕地租賃，顯有誤解，不足採取，上訴人另引
    法律座談會議題、司法院民事廳之研究意旨作為主張其與原
    地主就系爭土地所訂之租約非耕地租約，尤非可採。
  4.再依卷附上訴人與原地主邱鼎乾於81年5月1日簽訂之系爭農
    地租約第5 條明載：乙方（指上訴人）在土地上興建地上物
    ，限於鐵皮屋，不得興建鋼骨或鋼筋混凝土房屋，免租約期
    滿恢復原狀困難（原審卷69頁）。上訴人辯稱其與原地主邱
    鼎乾所訂租約為基地租賃（即租地建屋）核與契約內容不符
    ，已非可採。況且所謂租地建屋之規定（即土地法第103 條
    ）係因城市地方人口集中，其建築房屋基地之需求殷切，為
    防止土地投機，並保護基地承租人之利益而設。因此城市地
    方，以在他人土地上有房屋為目的而租用基地者，無論係租
    後自建房屋，或承受前手之房屋後始租用該基地，皆應解為
    租地建屋契約，方符立法意旨。（最高法院74年台上字第
    2562號判例意旨參照）。本件租賃之土地係農牧用地，而非
    城市土地，且租賃契約特別排除建築房屋，則上訴人主張基
    地建屋契約，被上訴人終止租約，應受土地法第103 條限制
    ，自非可採。基上論述，上訴人與系爭土地原所有人邱鼎乾
    間訂立之租賃契約係耕地租賃足堪認定。
五、上開耕地租賃關係已消滅，其理由如下：
  1.依農業發展條例第20條第1 項雖規定該條例係耕地三七五減
    租條例之特別法，惟其第2 項亦明定：本條例中華民國89年
    1 月4 日修正施行前已依耕地三七五減租條例，或已依土地
    法及其他法律之規定訂定租約者，除出租人及承租人另有約
    定外，其權利義務關係，租約之續約，修正及終止，悉依該
    法律之規定。上開土地租賃契約於81年5 月1 日簽訂，其性
    質為耕地租賃而非基地租賃，已詳見前述，則上開耕地租約
    自應適用耕地三七五減租條例之規定，合先明。
  2.依耕地三七五減租條例第16條第1 項規定：承租人應自任耕
    作，並不得將耕地全部或一部轉租於他人。第2 項規定，承
    租人違反前項規定時，原訂租約無效。又所謂「原訂租約無
    效」，係指原訂租約無待於另為終止表示，當然向後失其效
    力，租賃關係因而歸於消滅而言，非謂租賃關係自始不存在
    （最高法院80年台再字第15號判例意旨參照）。
  3.上訴人承租系爭農地，並在其上增設蘭花架及溫室以培植蘭
    花出售，但至89年起，即未繼續養植蘭花，並將上開蘭花溫
    室等以每月10,000元轉租予廖學舜，廖學舜並在其上如原判
    決附圖所示B 部分建有休息室占有土地（廖學舜無權占有部
    分，經原審判令其應拆除地上物交還土地予被上訴人，廖學
    舜未上訴而確定），為上訴人在原審自承在卷，並經證人即
    原出租人邱鼎乾在原審證述屬實，（見原審卷104 、157 、
    170-172 頁），邱鼎乾明確證稱：「伊沒有將土地出租予廖
    學舜，當時是甲○○自己把他向我承租的土地及他自己建的
    蘭花架出租給廖學舜，向廖學舜收取租金，到91年以後，甲
    ○○就從他收取的10,000元租金裡面，扣2,000 元給我作土
    地租金，我與廖學舜之間，從來沒有租賃關係存在。」（原
    審卷107 頁）。上訴人訴訟代理人亦陳述：「被告甲○○在
    89年間將系爭土地轉租給被告廖學舜時，就已經沒有自任耕
    作，被告仍主張本件非耕地租賃，而是基地租賃。」「被告
    不否認目前沒有繼續使用系爭土地，被告仍主張是基地租賃
    關係。」（原審卷157 頁）。而本件農地租賃是耕地租賃，
    而非都市土地之租地建屋之基地租賃關係，已詳如前述，本
    件土地租賃既係耕地租賃，且在89年間農業發展條例修正前
    即已成立，自應適用耕地三七五減租條例之規定，則依耕地
    三七五減租條例第16條之規定，上訴人既將其承租之系爭耕
    地轉租予廖學舜，依上開法條規定原訂租約無效，無待出租
    人邱鼎乾為終止租約之意思表示，該租地契約，當然向後失
    其效力，租賃關係因而消滅。則原地主因負債，經法院依法
    定程序於93年1 月15日拍賣，由被上訴人拍得並於93年2 月
    5 日完成系爭土地所有權登記，上訴人自不得對被上訴人主
    張其有租賃權。上訴人另主張系爭租約已變成不定期租賃，
    依民法425 條規定，買賣不破租賃之法理，上訴人仍得對被
    上訴人主張有租賃權。惟查系爭耕地租約在89年間，因耕地
    承租人即上訴人不自任耕作，違法轉租時，原租約無效，依
    前揭判例意旨即原耕地租約向後失效，租賃關係於89年間消
    滅，其後並無再成立新租賃契約，縱然於原訂租期屆滿（91
    年5 月1 日屆滿），有續收租金情事，亦不能成立不定期租
    賃關係，原審拍賣系爭土地時，上訴人對系爭土地即無租賃
    權可言，則上訴人引用民法第425 條規定主張對被上訴人有
    租賃權存在，自非可採。被上訴人基於不動產所有權人之地
    位主張民法第767 條物上請求權，訴請上訴人應將系爭土地
    上如原判決附圖（經原審勘驗現場指示測量人員實地測量上
    訴人占用之範圍）所示之地上物拆除，將土地交還被上訴人
    ，自屬有據，原審為上訴人敗訴之判決核無不合。
六、本件系爭土地原訂耕地租賃契約之當事人係案外人邱鼎乾與
    上訴人，有卷附租賃契約書在卷可稽（原審卷68-71 頁），
    被上訴人並非耕地租約之當事人，且原租約已因承租人轉租
    ，違反耕地三七五減租條例第16條強制規定而無效，上訴人
    對原地主之租賃權消滅已如前述，被上訴人主張其依民法第
    767 條規定行使不動產所有人物上請求權，並非租佃爭議，
    自無依耕地三七五減租條例第26條規定，應先經調解、調處
    之程序問題，況且上訴人主張系爭租約為基地租賃，而非耕
    地租賃，亦無應經調解、調處之問題，尤以本件租賃既經法
    院為審判，縱再經調解、調處之先行程序，亦無成立之可能
    ，徒增訴訟程序之延滯。上訴人一面主張系爭租約非耕地租
    佃契約，而係基地租賃（即租地建屋），一面又主張應依
    耕地三七五減租條例規定，應先行調解、調處程序云云，顯
    自相矛盾，而不可採。
    綜上所論，原審判令上訴人應將附圖所示A 、C 、D 部分地
    上物拆除（原判決附圖所示C 、D 部分應係上訴人占有使用
    ，誤載為廖學舜）將土地交還被上訴人，並依兩造聲請酌定
    相當擔保金為准假執行及免為假執行之宣告，核無不合，上
    訴意旨指摘原判決不當，求為廢棄改判，為無理由，應予駁
    回。
七、據上論斷，本件上訴為無理由，依民事訴訟法第449 條第1
    項、第78條判決如主文。
中　　華　　民　　國　　94　　年　　9 　　月　　20　　日
                            民事第一庭
                                審判長法官  黃金石
                                法      官  林健彥
                                法      官  林紀元
以上正本證明與原本無異。
如對本判決上訴，須於判決送達後20日內向本院提出上訴狀，
其未表明上訴理由者，應於上訴後20日內向本院提出上訴理由
書（均須按他造當事人之人數附繕本）。上訴時應提出委任律師
或具有律師資格之人之委任狀，並依附註條文規定辦理。
                                書　記　官  白  蘭
中　　華　　民　　國　　94　　年　　9 　　月　　22　　日
附註：
民事訴訟法第466條之1 ：
對於第二審判決上訴，上訴人應委任律師為訴訟代理人，但上訴
人或其法定代理人具有律師資格者，不在此限。
上訴人之配偶、三親等內之血親、二親等內之姻親，或上訴人為
法人、中央或地方機關時，其所屬專任人員具有律師資格並經法
院認為適當者，亦得為第三審訴訟代理人。第1 項但書及第2 項
情形，應於提起上訴或委任時釋明之。
                                                    H Q
